ACORDAO-COMPLETO-2438726

ACÓRDÃO 13987/2020 ATA 43/2020 - PRIMEIRA CÂMARA

VISTOS, relatados e discutidos estes embargos de declaração opostos pelo Estado da Bahia e por Joel de Souza Neiva em face do Acórdão 11302/2020-TCU-Primeira Câmara, por meio do qual o Tribunal negou provimento a recurso de reconsideração interposto contra acórdão que julgou irregulares as contas de Joel de Souza Neiva e de Marcello da Silva Britto, condenando-os em débito, solidariamente com o Estado da Bahia e com a Companhia de Engenharia Hídrica e de Saneamento da Bahia (Cerb) ,
ACORDAM os Ministros do Tribunal de Contas da União, reunidos em Sessão da Primeira Câmara, diante das razões expostas pelo Relator, em:
9.1. com fundamento nos arts. 32, inciso II, e 34, da Lei 8.443/1992, conhecer e rejeitar os presentes embargos de declaração;
9.2. encaminhar os autos ao relator a quo para análise da petição à peça 301;
9.3. dar ciência deste acórdão aos embargantes.

Embargos de declaração opostos em face de acórdão por meio do qual o Tribunal negou provimento a recurso de reconsideração interposto contra decisão que julgou irregulares as contas dos responsáveis, condenando-os em débito, solidariamente com o Estado da Bahia e com a Companhia de Engenharia Hídrica e de Saneamento da Bahia (Cerb).

Primeira Câmara

Entidades/órgãos do Governo do Estado da Bahia.

3. Recorrentes: Estado da Bahia; Joel de Souza Neiva.

13.1. Ministros presentes: Walton Alencar Rodrigues (Presidente), Bruno Dantas (Relator) e Vital do Rêgo.
13.2. Ministros-Substitutos presentes: Augusto Sherman Cavalcanti e Weder de Oliveira.

ACORDAO-COMPLETO-2520464

Acórdão 4470/2022 - Primeira Câmara

ESTADO DA BAHIA

BRUNO DANTAS

Ministro Bruno Dantas.

Trata-se de embargos de declaração opostos pelo Estado da Bahia (peça 273) e por Joel do Souza Neiva (peças 293-297) em face do Acórdão 11302/2020-TCU-Primeira Câmara, por meio do qual o Tribunal negou provimento a recurso de reconsideração interposto contra acórdão que julgou irregulares as contas de Joel de Souza Neiva e de Marcello da Silva Britto, condenando-os em débito, solidariamente com o Estado da Bahia e com a Companhia de Engenharia Hídrica e de Saneamento da Bahia (Cerb) .
2.	O Estado da Bahia opôs os presentes embargos em 26/10/2020 (peça 273) , antes de ser formalmente notificado do teor do Acórdão 11302/2020-TCU-Primeira Câmara (peças 285 e 292) . Por seu turno, Joel de Souza Neiva teve ciência da deliberação em epígrafe em 11/11/2020 (peças 286 e 290) e opôs os presentes embargos em 23/11/2020 (peças 293-297) .
3.	Nesta oportunidade, o Estado da Bahia alega que a deliberação recorrida teria sido omissa quanto ao tema da prescrição e do julgamento do Recurso Extraordinário 636.886/AL pelo Supremo Tribunal Federal. Nesse sentido, com base na decisão do STF, o embargante argumenta que somente seriam imprescritíveis as ações de ressarcimento ao erário fundadas na prática de ato de improbidade administrativa doloso tipificado na Lei de Improbidade Administrativa, o que não seria o caso destes autos. Portanto, requer que seja sanada a omissão para que seja reformada a decisão embargada, com a aplicação da tese fixada para o Tema 899: "É prescritível a pretensão de ressarcimento ao erário fundada em decisão de Tribunal de Contas".
4.	Joel de Souza Neiva também abordou a questão da prescrição, alegando que o Tribunal teria adotado premissa equivocada quanto ao Tema 899 de repercussão geral do STF. O recorrente argumenta que a mencionada decisão do STF deveria ser aplicada de imediato e que o prazo prescricional seria de cinco anos.
5.	Alega ainda que a decisão recorrida estaria eivada de obscuridade ao desconsiderar o prazo de cinco anos para armazenagem de documentos; de contradição ao manter a condenação apesar da competência do Tribunal de Contas da Bahia e apesar de demonstrada a inexistência de utilização de mão de obra diretamente pelo município; e de omissão em relação aos revestimentos aplicados nos banheiros e aos documentos do processo de pagamento à empresa contratada.
6.	Diante da pretensa relevância das questões aduzidas, o recorrente finaliza o expediente com o seguinte pedido:
"A) que submeta os presentes embargos antes de apreciação pelo gabinete, para manifestação da assessoria técnica do TCU/BA e do Ministério Público do TCU/BA;
B) que seja reconhecida a PRESCRIÇÃO, em virtude da Repercussão Geral do STF-Tema 899, promovendo-se assim a anulação do acórdão condenatório, anulando-se o débito imputado ao embargante;
C) Caso não entenda pela incidência imediata da prescrição, que seja ordenado o SOBRESTAMENTO do presente feito até o julgamento dos Embargos de Declaração apresentados pelo TCU no bojo do RE n. 636.886, originário de Alagoas;
D) E ao final, REQUER o conhecimento dos presentes Embargos de Declaração, bem como o seu provimento, para que sejam concedidos efeitos modificativos, no sentido de que as presentes contas sejam julgadas regulares com ressalva, afastando-se o débito e a multa aplicada."
	É o relatório.

8.1. Procuradoria-Geral do Estado, representando o Estado da Bahia.
8.2. Aluízio Cunha Baptista (22.581/OAB-BA) e outros, representando Companhia de Engenharia Hídrica e de Saneamento da Bahia - Cerb.
8.3. Romeu Ramos Moreira Junior (48.522/OAB-BA) e outros, representando Joel de Souza Neiva.

Subprocurador-Geral Lucas Rocha Furtado.

TOMADA DE CONTAS ESPECIAL. CONVÊNIO CELEBRADO ENTRE A FUNDAÇÃO NACIONAL DE SAÚDE E O GOVERNO DO ESTADO DA BAHIA. CELEBRAÇÃO DE SUBCONVÊNIOS. NÃO CONSECUÇÃO DO OBJETIVO PACTUADO E IMPUGNAÇÃO TOTAL DAS DESPESAS. CITAÇÕES. REVELIA DE PARTE DOS RESPONSÁVEIS. REJEIÇÃO DAS ALEGAÇÕES DE DEFESA. ABERTURA DE NOVO E IMPRORROGÁVEL PRAZO PARA RECOLHIMENTO DO DÉBITO. NÃO ATENDIMENTO. CONTAS IRREGULARES. DÉBITO E MULTA. RECURSOS DE RECONSIDERAÇÃO. ARGUMENTOS INSUFICIENTES PARA REFORMA DO JULGADO. CONHECIMENTO E NEGATIVA DE PROVIMENTO. EMBARGOS DE DECLARAÇÃO. AUSÊNCIA DE CONTRADIÇÃO, OBSCURIDADE OU OMISSÃO. CONHECIMENTO E REJEIÇÃO.

TOMADA DE CONTAS ESPECIAL (TCE)

Secretaria de Recursos (Serur); Secretaria de Controle Externo de Tomada de Contas Especial (SecexTCE).

Trata-se de embargos de declaração opostos pelo Estado da Bahia e por Joel de Souza Neiva em face do Acórdão 11302/2020-TCU-Primeira Câmara, por meio do qual o Tribunal negou provimento a recurso de reconsideração interposto contra acórdão que julgou irregulares as contas de Joel de Souza Neiva e de Marcello da Silva Britto, condenando-os em débito, solidariamente com o Estado da Bahia e com a Companhia de Engenharia Hídrica e de Saneamento da Bahia (Cerb) .
O Estado da Bahia alega que a deliberação recorrida teria sido omissa quanto ao tema da prescrição e do julgamento do Recurso Extraordinário 636.886/AL pelo Supremo Tribunal Federal. Nesse sentido, com base na decisão do STF, o embargante argumenta que somente são imprescritíveis as ações de ressarcimento ao erário fundadas na prática de ato de improbidade administrativa doloso tipificado na Lei de Improbidade Administrativa, o que não seria o caso destes autos. Portanto, requer a aplicação da tese fixada para o Tema 899: "É prescritível a pretensão de ressarcimento ao erário fundada em decisão de Tribunal de Contas".
Joel de Souza Neiva também abordou a questão da prescrição, alegando que o TCU teria adotado premissa equivocada quanto ao Tema 899 de repercussão geral do STF. O recorrente argumenta que a mencionada decisão deveria ser aplicada de imediato e que o prazo prescricional seria de cinco anos.
Alega ainda que a decisão recorrida estaria eivada de:
2.1. obscuridade ao desconsiderar o prazo de cinco anos para armazenagem de documentos;
2.2. contradição ao manter a condenação, apesar de a competência ser do Tribunal de Contas da Bahia e apesar de demonstrada a inexistência de utilização de mão de obra diretamente pelo município; e
2.3. omissão em relação aos revestimentos aplicados nos banheiros e aos documentos do processo de pagamento à empresa contratada.
Satisfeitos os requisitos atinentes à espécie, os presentes embargos devem ser conhecidos, com fundamento nos arts. 32, inciso II, e 34 da Lei 8.443/1992.
Inicialmente, acerca da natureza dos embargos declaratórios, julgo relevante transcrever o seguinte excerto do Acórdão 1218/2015-TCU-Plenário:
"Antes de tratar especificamente dos argumentos trazidos pelos embargantes, lembro que essa espécie recursal, cujo objetivo é sanar eventuais omissões, obscuridades ou contradições, não deve ser manejada para rediscussão de mérito, o que representa, na prática, a possibilidade de repetição de um mesmo recurso, ferindo os princípios da singularidade, da isonomia e da celeridade processual. Os embargos declaratórios devem ter como fundamentação a obscuridade (falta de clareza na redação do julgado) , contradição (existência de proposições inconciliáveis entre si) e omissão (falta de pronunciamento judicial sobre matéria que deveria ter sido apreciada pelo juiz) ."
Em reforço, pertinente destacar a natureza das contradições e omissões embargáveis, consoante elucidativa explanação contida no Acórdão 3339/2013-TCU-Primeira Câmara:
"A omissão para o acolhimento dos declaratórios é a que diz respeito à questão que deveria ter sido apreciada pelo colegiado mas não o foi. Não constitui omissão ou contradição a adoção de entendimento diverso do preferido pela parte, segundo seus próprios critérios de justiça e de acordo com sua particular interpretação das leis e da jurisprudência. Não há falar em omissão quando o acórdão analisa todas as questões submetidas a exame e as decide com base em teses jurídicas, jurisprudência, interpretação de leis e análise dos fatos que são diversos dos que os jurisdicionados entendem como mais adequados.
 (...) a contradição deve estar contida nos termos do decisum atacado, este compreendido no âmbito desta Corte como o conjunto: Relatório, Voto e Acórdão. Não cabe alegação de contradição entre o acórdão embargado e 'doutrina', 'jurisprudência' ou mesmo 'comando legal'. A alegação é pertinente em recurso de reconsideração ou pedido de reexame, no qual o comando atacado é contrastado com a jurisprudência, a doutrina e o ordenamento jurídico. Entretanto, é descabida em embargos de declaração, cuja única finalidade é esclarecer ou integrar a decisão embargada, excepcionalmente modificando-a."
Dito isso, observo que não existe a alegada omissão na decisão embargada, conforme aduzido pelo Estado da Bahia. Cabe registrar que os trechos transcritos na peça recursal e utilizados pelo recorrente para justificar o argumento da omissão fazem parte da instrução da Secretaria de Recursos deste Tribunal (Serur) , incorporada ao Relatório do Acórdão 11302/2020-TCU-Primeira Câmara. Considerando que tal instrução havia sido elaborada antes do julgamento do RE 636.886/AL pelo STF, naturalmente a análise contemplou os entendimentos então vigentes sobre o tema da prescrição.
No entanto, em meu voto, em que pese tenha incorporado a instrução da Serur como razões de decidir, fui claro quanto à necessidade de complementar a análise da unidade instrutora em relação à questão da prescrição do débito. Transcrevo, a seguir, para maior clareza, o trecho do voto em que tratei do assunto:
"Em relação à prescrição do débito, julgo importante tecer algumas considerações, em complemento à análise da unidade instrutora. Sabe-se que, há tempos, este Tribunal, baseado em precedentes do STF e na interpretação do art. 37, § 5º, da Constituição Federal de 1988, tem adotado o entendimento, consolidado na súmula 282, de que 'as ações de ressarcimento movidas pelo Estado contra os agentes causadores de danos ao erário são imprescritíveis'. 
Ocorre que, recentemente, o Supremo Tribunal Federal (STF) , ao julgar o Recurso Extraordinário 636.886/AL, fixou, com repercussão geral, o seguinte enunciado para o Tema 899: 'É prescritível a pretensão de ressarcimento ao erário fundada em decisão de Tribunal de Contas'.  
Entendo que esse recente julgado do STF deve ensejar a revisão da jurisprudência deste Tribunal. 
No entanto, reconheço que, nos moldes em que foi fixada a tese da Suprema Corte, existem muitas dúvidas e lacunas a serem sanadas, que tornam extremamente difícil a sua imediata aplicação, de forma genérica e abrangente, aos processos que tramitam neste Tribunal. Dada a ausência de lei específica, não há prazo prescricional estabelecido - em lei ou mesmo pela Suprema Corte - para a atuação do TCU no que diz respeito à apuração de dano ao erário, bem como sobre como se daria o início da contagem e as interrupções desse prazo. 
Ademais, embora o verbete já tenha sido publicado, a decisão ainda é passível de impugnação mediante Embargos de Declaração, possibilitando o esclarecimento dessas questões ou mesmo a modulação de efeitos, com impacto nos processos em curso. 
Até que sobrevenham todos esses esclarecimentos e definições, embora desejável, não é possível a imediata aplicação, com a devida segurança, da tese fixada pelo STF no âmbito do TCU. Por outro lado, não se pode deixar de dar encaminhamento aos incontáveis processos que tangenciam essa discussão neste Tribunal.   
Dessa forma, tenho me curvado à compreensão dos meus pares pela manutenção, por ora, do entendimento que há anos vem sendo adotado pelo TCU e pelo próprio STF, no sentido de considerar imprescritíveis as ações de ressarcimento ao erário. 
Não se trata, cabe registrar, de desrespeito ou ignorância ao entendimento firmado pela Suprema Corte, tampouco de se fixar qualquer jurisprudência sobre a sua abrangência neste momento. Apenas entendo que, considerando a indefinição e a possiblidade de modulação da decisão, não seria produtivo, e causaria enorme incerteza, se este Tribunal revisse sua atuação e logo depois a alterasse novamente."
Portanto, como visto, consignei no voto do acórdão recorrido minha posição acerca da decisão do STF no RE 636.886/AL e do enunciado do Tema 899, a qual foi acompanhada pelos meus pares da Primeira Câmara deste Tribunal. Em verdade, as presentes razões recursais já foram analisadas na deliberação recorrida, não caracterizando omissão o fato de não terem sido adotadas as teses e interpretações preferidas pelo embargante.
Ainda quanto ao tema da prescrição, os argumentos aduzidos por Joel de Souza Neiva não merecem ser acolhidos. Reafirmo que a decisão do STF ainda é passível de modificação quando do julgamento dos embargos de declaração opostos pela Advocacia-Geral da União e que ainda há muitas lacunas a serem supridas para que se possa aplicar a tese da prescritibilidade da pretensão de ressarcimento ao erário. 
Na situação específica do RE 636.886, que tratou da fase de execução de julgado do TCU, o STF aplicou as regras de prescrição contidas na Lei de Execução Fiscal. Entretanto, não foram dirimidas as dúvidas quanto às regras aplicáveis ao processo de controle externo, ou se esse praz se aplicaria a todas as situações. Assim, o prazo prescricional de cinco anos defendido pelo embargante não se encontra pacificado no STF, havendo outros julgados naquela Corte Suprema que adotam prazos distintos.
Nesse contexto, o pedido do embargante de sobrestamento dos autos até que sejam julgados os embargos de declaração opostos no RE 636.866/AL vai de encontro com a posição por mim adotada no acórdão recorrido. Como visto, defendi que os processos deveriam ter continuidade, mantendo-se a jurisprudência dominante deste Tribunal acerca da imprescritibilidade das ações de ressarcimento ao erário, posição essa que vem sendo adotada por esta Corte em inúmeros julgados, sendo exemplos os Acórdãos 1.492/2020, 2.018/2020, 2.104/2020, 2.182/2020, 2.188/2020, 2.336/2020 e 2.425/2020, todos do Plenário.
Portanto, neste momento, não vislumbro motivos para reforma da deliberação embargada. Porém, cabe mencionar que eventual ocorrência de prescrição é matéria de ordem pública, a qual pode ser conhecida em qualquer tempo e grau de jurisdição, independentemente de arguição das partes. 
Passo agora a analisar as demais alegações trazidas por Joel de Souza Neiva. No tocante ao prazo de cinco anos para guarda dos documentos do convênio, embora o recorrente tenha aludido a uma suposta obscuridade atinente à deliberação embargada, não há dificuldade no entendimento do texto da deliberação que torne incompreensível a manifestação de vontade do Tribunal. Ficou claro que o referido prazo deve ser contado a partir da aprovação da prestação ou tomada de contas, conforme o art. 30, § 1º, da IN 01/1997, sendo que os argumentos do embargante visam apenas conferir interpretação diversa à referida regra.
Quanto à competência ser do Tribunal de Contas da Bahia, e não do TCU, não vislumbro as contradições ventiladas. Não há incoerência entre afirmações contidas na motivação ou entre proposições da parte decisória, nem entre alguma asserção proferida nas razões de decidir e o dispositivo. A jurisdição do TCU foi devidamente sustentada com base na vinculação da origem dos recursos ao Convênio 67/2001, firmado com a Funasa.
Em relação à alegada contradição acerca da não utilização de mão de obra diretamente pelo município, a instrução da Serur pontuou que tais fatos não foram objeto de apuração nesta TCE, cuja condenação do recorrente deu-se por força da rejeição de sua prestação de contas, em razão de outras irregularidades. Portanto, não se verifica qualquer contradição ou incoerência na análise acolhida como razões de decidir do acórdão recorrido.
Também não se verifica omissão em relação aos argumentos atinentes à alteração dos revestimentos aplicados nos banheiros e à documentação comprobatória dos pagamentos realizados à empresa. Estes argumentos já haviam sido apresentados em suas alegações de defesa e analisados no acórdão condenatório. Novamente apresentados no recurso de reconsideração, a instrução da Secretaria de Recursos, transcrita no relatório da deliberação recorrida, consignou que a documentação apresentada encontrava-se irregular e fora dos padrões exigidos pela IN 01/1997, constando pendências tais como relatório de cumprimento do objeto, termo de aceitação definitiva da obra e relação de bens. Assim, outras irregularidades ensejaram a rejeição da prestação de contas quanto aos aspectos financeiros.
Na realidade, a maioria das ilações lançadas consistem em tentativa de rediscutir o mérito da matéria decidida por este Colegiado. Contudo, tal finalidade é incabível na espécie recursal eleita, a qual é via estreita destinada tão somente a integrar ou esclarecer a decisão impugnada. Se os embargantes querem demonstrar seu inconformismo com o resultado do julgamento e reinstalar a discussão jurídica já apreciada pelo Tribunal, deverão fazê-lo pelas vias recursais adequadas, pois extrapola os limites dos embargos de declaração o rejulgamento da causa.
De tal modo que, inexistindo as alegadas contradições, obscuridades, omissões, e não havendo sido identificados outros vícios a serem sanados na deliberação atacada, devem ser rejeitados os presentes embargos.
Por fim, registro que a Companhia de Engenharia Hídrica e de Saneamento da Bahia (Cerb) apresentou petição (peça 301) para que o prazo para recolhimento do débito seja prorrogado por 90 dias, matéria essa que deve ser submetida à análise do relator a quo, conforme exame à peça 302.
Ante o exposto, voto por que o Tribunal adote o Acórdão que ora submeto à deliberação deste Colegiado.
TCU, Sala das Sessões Ministro Luciano Brandão Alves de Souza, em 1 de dezembro de 2020.
Ministro BRUNO DANTAS 
Relator